# Verbs - An Modh Coinníollach


The _Modh Coinníollach_ is the Conditional Tense (or 'mood').

It is formed as follows:
* The start of the verb is given a séimhiú in the positive and negative forms,
  and _d'_ for vowels or _fh_.
* The start is given an urú in the question and dá/mura forms
* The stem is generally changed similarly to the future tense, and then the
  endings are added. This is different depending on the conjugation and
  slender/broad.
  


## Regular Verbs


### First Conjugation

Monosyllabic verbs

| tóg                | caith                 | dóigh             | léigh              | suigh              |
| ------------------ | --------------------- | ----------------- | ------------------ | ------------------ |
| thóg**fainn**      | chaith**finn**        | dhó**fainn**      | léi**finn**        | suí**finn**        |
| thóg**fá**         | chaith**feá**         | dhó**fá**         | léi**feá**         | suí**feá**         |
| thóg**fadh** sé/sí | chaith**feadh** sé/sí | dhó**fadh** sé/sí | léi**feadh** sé/sí | suí**feadh** sé/sí |
| thóg**faimis**     | chaith**fimis**       | dhó**faimis**     | léi**fimis**       | suí**fimis**       |
| thóg**fadh** sibh  | chaith**feadh** sibh  | dhó**fadh** sibh  | léi**feadh** sibh  | suí**feadh** sibh  |
| thóg**faidís**     | chaith**fidís**       | dhó**faidís**     | léi**fidís**       | suí**fidís**       |

Polysyllabic verbs that end in _-áil_

| sábháil               |
| --------------------- | 
| shábhál**fainn**      |
| shábhál**fá**         |
| shábhál**fadh** sé/sí |
| shábhál**faimis**     |
| shábhál**fadh** sibh  |
| shábhál**faidís**     |

Verbs like _taispeáin_, _tiomáin_

| taispeáin               | tiomáin                 |
| ----------------------- | ----------------------- |
| thaispeán**fainn**      | thiomáin**finn**        |
| thaispeán**fá**         | thiomáin**feá**         |
| thaispeán**fadh** sé/sí | thiomáin**feadh** sé/sí |
| thaispeán**faimis**     | thiomáin**fimis**       |
| thaispeán**fadh** sibh  | thiomáin**feadh** sibh  |
| thaispeán**faidís**     | thiomáin**fidís**       |


### Second Conjugation

Polysyllabic verbs ending in _-igh_

| ceannaigh           | imigh              |
| ------------------- | ------------------ |
| cheann**óinn**      | d'im**eoinn**      |
| cheann**ófá**       | d'im**eofá**       |
| cheann**ódh** sé/sí | d'im**eodh** sé/sí |
| cheann**óimis**     | d'im**eoimis**     |
| cheann**ódh** sibh  | d'im**eodh** sibh  |
| cheann**óidís**     | d'im**eoidís**     |

Polysyllabic verbs ending in _-il_, _-in_, _-ir_ and _-is_.
Notice that the last diphthong in the root is removed in the _muid_ form:

| ceangail             | cosain             | imir                | inis                |
| -------------------- | ------------------ | ------------------- | ------------------- |
| cheangl**óinn**      | chosn**óinn**      | d'imr**eoinn**      | d'ins**eoinn**      |
| cheangl**ófá**       | chosn**ófá**       | d'imr**eofá**       | d'ins**eofá**       |
| cheangl**ódh** sé/sí | chosn**ódh** sé/sí | d'imr**eodh** sé/sí | d'ins**eodh** sé/sí |
| cheangl**óimis**     | chosn**óimis**     | d'imr**eoimis**     | d'ins**eoimis**     |
| cheangl**ódh** sibh  | chosn**ódh** sibh  | d'imr**eodh** sibh  | d'ins**eodh** sibh  |
| cheangl**óidís**     | chosn**óidís**     | d'imr**eoidís**     | d'ins**eoidís**     |

Other polysyllabic verbs

| foghlaim                  | freastail                |
| ------------------------- | ------------------------ |
| d'fhoghlaim**eoinn**      | d'fhreastal**óinn**      |
| d'fhoghlaim**eofá**       | d'fhreastal**ófá**       |
| d'fhoghlaim**eodh** sé/sí | d'fhreastal**ódh** sé/sí |
| d'fhoghlaim**eoimis**     | d'fhreastal**óimis**     |
| d'fhoghlaim**eodh** sibh  | d'fhreastal**ódh** sibh  |
| d'fhoghlaim**eoidís**     | d'fhreastal**óidís**     |


## _Go_, _Dá_ & _Mura_

All of these words are followed by an urú, for both consonants and vowels.

* _go dtógfainn_, _go gcaithfinn_, _go ndófainn_, _go bhfoghlaimeoinn_, etc.
* _dá léifinn_, _dá dtaispeánfainn_, _dá sábhálfainn_, _dá gceanglóinn_, etc.
* _mura ndófainn_, _mura dtiomáinfinn_, _mura suífinn_, _mura n-inseoinn_, etc.


## Questions

_An_ is used for a question. An urú is applied for consonants that follow it:

* Q: _An **m**beifeá sásta le deich euro san uair?_
* A: _**Bh**einn._ / _Ní **bh**einn._

Vowels are unchanged, however:

* Q: _An ólfá oiread dá mbeinnse ansin?_
* A: _D'ólfainn._ / _Ní ólfainn._

Always use the sé/sí/sibh form (without the pronoun) to answer questions that
aren't about yourself. For questions about yourself, you can choose to use this
form or the first-person singular form:

* Q: _An rachadh sé ansin ina aonar?_
* A: _Rachadh._ / _Ní rachadh._
* Q: _An rachaidís ansin ina n-aonar?_
* A: _Rachadh._ / _Ní rachadh._
* Q: _An rachfá amach san oíche amárach dá mbeadh an t-airgead agat?_
* A: _Rachadh._ / _Ní Rachadh._ / _Rachainn._ / _Ní rachainn._


## Irregular Verbs

|              | abair            | beir             | clois              |
| ------------ | ---------------- | ---------------- | ------------------ |
|              | déarfainn        | bhéarfainn       | chloisfinn         |
|              | déarfá           | bhéarfá          | chloisfeá          |
|              | déarfadh sé/sí   | bhéarfadh sé/sí  | chloisfeadh sé/sí  |
|              | déarfaimis       | bhéarfaimis      | chloisfimis        |
|              | déarfadh sibh    | bhéarfadh sibh   | chloisfeadh sibh   |
|              | déarfaidís       | bhéarfidís       | chloisfidís        |
| **negative** | ní dhéarfainn    | ní bhéarfainn    | ní chloisfinn      |
| **question** | an/nach ndéarfá? | an/nach mbéarfá? | an/nach gcloisfeá? |
| **if**       | dá/mura ndéarfá  | dá/mura mbéarfá  | dá/mura gcloisfeá  |

|              | déan             | faigh               | faigh (negative)      |
| ------------ | ---------------- | ------------------- | --------------------- |
|              | dhéanfainn       | gheobhainn          | ní bhfaighfainn       |
|              | dhéanfá          | gheofá              | ní bhfaighfeá         |
|              | dhéanfadh sé/sí  | gheobhadh sé/sí     | ní bhfaighfeadh sé/sí |
|              | dhéanfaimis      | gheobhaimis         | ní bhfaighfaimis      |
|              | dhéanfadh sibh   | gheobhadh sibh      | ní bhfaighfeadh sibh  |
|              | dhéanfaidís      | gheobhaidís         | ní bhfaighfaidís      |
| **negative** | ní dhéanfainn    | (next column)       |                       |
| **question** | an/nach ndéanfá? | an/nach bhfaighfeá? |                       |
| **if**       | dá/mura ndéanfá  | dá/mura bhfaighfeá  |                       |

|              | feic               | ith              | tabhair            |
| ------------ | ------------------ | ---------------- | ------------------ |
|              | d'fheicfinn        | d'íosfainn       | thabharfainn       |
|              | d'fheicfeá         | d'íosfá          | thabharfá          |
|              | d'fheicfeadh sé/sí | d'íosfadh sé/sí  | thabharfadh sé/sí  |
|              | d'fheicfimis       | d'íosfaimis      | thabharfaimis      |
|              | d'fheicfeadh sibh  | d'íosfadh sibh   | thabharfadh sibh   |
|              | d'fheicfidís       | d'íosfaidís      | thabharfaidís      |
| **negative** | ní fheicfinn       | ní íosfainn      | ní thabharfainn    |
| **question** | an/nach bhfeicfeá? | an/nach n-íosfá? | an/nach dtabharfá? |
| **if**       | dá/mura bhfeicfeá  | dá/mura n-íosfá  | dá/mura dtabharfá  |

|              | tar              | téigh           | bí               |
| ------------ | ---------------- | --------------- | ---------------- |
|              | thiocfainn       | rachainn        | bheinn           |
|              | thiocfá          | rachfá          | bheifeá          |
|              | thiocfadh sé/sí  | rachadh sé/sí   | bheadh sé/sí     |
|              | thiocfaimis      | rachaimis       | bheimis          |
|              | thiocfadh sibh   | rachadh sibh    | bheadh sibh      |
|              | thiocfaidís      | rachaidís       | bheidís          |
| **negative** | ní thiocfainn    | ní rachainn     | ní bheinn        |
| **question** | an/nach dtiocfá? | an/nach rachfá? | an/nach mbéifeá? |
| **if**       | dá/mura dtiocfá  | dá/mura rachfá  | dá/mura mbeifeá  |


## First Person Plural

There is a choice in the first person plural between using the _-imis_ form
and using the _sé_/_sí_/_sibh_ form with _muid_:

* _D'íosfaimis_ / _D'íosfadh muid_
* _D'fhreastalóimis_ / _D'fhreastalódh muid_
* _Bheimis_ / _Bheadh muid_


## _Má_ & _Mura_

'If' in the Modh Coinníollach is _dá_, and 'if not' is _mura_. However, in the
Aimsir Láithreach and Aimsir Chaite, _má_ and _mura_ are used.


### An Aimsir Láithreach

_Má_ and the Aimsir Láithreach are often used to refer to the future.
A consonant following _má_ is given a séimhiú.

* _Má **dh**éanann tú an obair sin ag an deireadh seachtaine, íocfaidh mé táille níos airde leat._
  * If you do that work at the weekend, I will pay you the higher fee.
* _Má **fh**eiceann tú í, abair léi go raibh mé ag cur a tuairisce._
  * If you see her, say to her that I was sending her report.

The verb _bí_ and _abair_ are not given a séimhiú after _má_.

* _Má **tá** sé ina chodladh, ná múscail é._
* _Má **deir** sé rudaí mar sin, ní bheidh aon mheas ag daoine air._

The Aimsir Ghnáthláithreach of the verb _bí_ is used after _má_ when referring
to the future.

* _Má **bh**íonn sé ansin..._
  * If he does be there...

_Mura_ is the negative form of _má_ ('if not'). Use an urú after it.

* _Mura **d**téann sé amárach, beidh sé rómhall._
  * If he doesn't go tomorrow, he will be too late.
* _Mura **g**cloiseann tú uaim, ná bíodh imní ort._
  * If you hear from me, don't be worried.


### An Aimsir Chaite

_Má is used in the Aimsir Chaite as well.

* _Má chonaic mé ansin é, ní cuimhin liom é._
  * If I saw it there, I do not remember it.
* _Má d'fhág sí ar a trí a chlog, beidh sí anseo gan mhoill._
  * If she left at three o'clock, she will be here without delay.

The _d'_ is not lost after _má_.

* _**D'**ól sé an méid sin._
* _Má **d'**ól sé an méid sin, ní cúis iontais é go bhfuil sé tinn inniu._
* _**D'**fhreastail sí ar an scoil sin._
* _Má **d'**fhreastail sí ar an scoil sin, ba cheart go mbeadh caighteán an-mhaith Gaeilge aici._

The verbs _faigh_ and _abair_ are not given a séimhiú in the Aimsir Chaite.

* _Má **fuair** sé pas, bhí sé tuillte aige._
* _Má **dúirt** sé é sin, tá iontas orm._


## _B'fhéidir_

Often the Aimsir Fháistineach is used after _b'fhéidir_ to refer to a
possibility in the future. This is incorrect, however. The Modh Coinníollach
should be used:

* _B'fhéidir go rachainn ann tar éis na hoibre._
* _B'fhéidir go mbeadh Síle liom an chéad uair eile._


## Indirect Speech

When talking about a sentence in the Aimsir Fháistineach that was said
previously, put it in the Modh Coinníollach:

* _"Beidh mé ansin ag an deireadh seachtaine," arsa Sile._
  * _Dúirt Síle go mbeadh sí ansin ag an deireadh seachtaine._
* _"Baileoimid na haistí ón rúnaí amárach," arsa Brian._
  * _Dúirt Brian go mbaileoidís na haistí ón rúnaí an lá dár gcionn._


## Answers to Questions in the Modh Coinníollach

In daily speach, it's common for people to answer in the Aimsir Fháistineach
when asked a question in the Modh Coinníollach when there's an offer being made.

* Seosaimhín: _An mbeadh deoch eile agat?_
* Ciarán: _Beidh, cinnte. Go raibh maith agat._


## Time Past and Time to Come

You can use the Modh Coinníollach to refer to times past and times to come:

* _Rachainn ann dá mbeadh an t-airgead agam._
  * I would have gone if I had the money.
* _Rachainn ann dá mbeadh an t-airgead agam._
  * I would go if I had the money.